臺灣橋頭地方法院民事判決
109年度訴字第1107號
原      告  曾高明  

訴訟代理人  黃苙荌律師
被      告  曾保安  
            曾進文  
            曾少莛  
            曾宏文  
上3人共同
訴訟代理人  陳葦    
上列當事人間分割共有物事件，本院於民國111年5月5日言詞辯
論終結，判決如下：
  主  文
坐落高雄市○○區○○段○○○地號（面積十六點三四平方公尺）、同
段七七九地號（面積三六八點十八平方公尺）土地，分割方法如
附表二及附圖所示。
訴訟費用由兩造依如附表一所示之比例負擔。 
　　事實及理由
一、被告曾保安經合法通知，未於言詞辯論期日到場，核無民事
    訴訟法第386條所列各款情形，爰依原告之聲請，由其就上
    述被告部分，一造辯論而為判決。
二、原告主張：坐落高雄市○○區○○段000○000地號土地（重測前
    為茄苳坑段443-1、446-5地號土地，合稱系爭土地）為兩造
    共有，應有部分如附表一所示。兩造無不分割約定，亦無分
    管協議，其上門牌號碼高雄市○○區○○路000 巷00號建物（下
    稱17號房屋）為被告曾保安所有，爰依民法第823條、第824
     條規定，請求裁判分割系爭土地，希望將附圖779⑵、779⑶
    、778⑵、778⑴都分配予原告，779、778、779⑴分配予曾保安
    ，曾進文、曾少莛、曾宏文（下稱曾進文等3人）則受金錢
    補償（下稱分割方案甲），若不能採分割方案甲，則願意接
    受附圖及附表二之分割方案（下稱分割方案乙），爰依上開
    規定提起本訴等語。並聲明：請准以分割方案甲或分割方案
    乙為分割方法。
三、被告之答辯：
  ㈠被告曾進文等3人則以：渠等並無意將系爭土地之持分出售予
    其他共有人，希望受原物分配，並登記予曾少莛1人之名下
    ，並不希望分配在曾保安旁邊等語，資為抗辯。
  ㈡被告曾保安未曾於言詞辯論期日到場，亦未曾提出書狀作何
    聲明或陳述。
四、兩造不爭執事項：
  ㈠系爭土地之持分如附表一所示。
  ㈡系爭土地並無不能分割之約定及分管協議。
  ㈢17號房屋為曾保安所有。
五、本件爭點為：
  系爭土地應如何分割為當？
六、本件得心證之理由：
 ㈠按民法第823 條第1 項規定：「各共有人，除法令另有規定外
   ，得隨時請求分割共有物。但因物之使用目的不能分割或契
   約訂有不分割之期限者，不在此限。」。經查：原告主張系
   爭土地為兩造共有，其應有部分如附表一所示，兩造就系爭
   土地並無不為分割期限之約定，系爭土地亦無使用目的上不
   能分割之情事，惟兩造於起訴前無法達成分割協議等情，有
   系爭土地登記謄本為證，上情堪予認定，是原告請求裁判分
   割，合於前開規定，於法有據，應予准許。
 ㈡按民法第824條第2、3項規定：「...分割之方法不能協議決定
   ，或於協議決定後因消滅時效完成經共有人拒絕履行者，法
   院得因任何共有人之請求，命為下列之分配：一、以原物分
   配於各共有人。但各共有人均受原物之分配顯有困難者，得
   將原物分配於部分共有人。二、原物分配顯有困難時，得變
   賣共有物，以價金分配於各共有人；或以原物之一部分分配
   於各共有人，他部分變賣，以價金分配於各共有人。以原物
   為分配時，如共有人中有未受分配，或不能按其應有部分受
   分配者，得以金錢補償之. . . 」；又按共有物分割方法，
   法院應斟酌當事人之聲明，共有物之性質，經濟效用及全體
   共有人之利益等公平決之，不受當事人主張之拘束（最高法
   院69年度臺上字第3100號判決參照），是分割共有物時，法
   院應參酌當事人之聲明、共有物之性質、經濟效用及全體共
   有人利益等公平決之；並兼顧土地現有使用狀況，斟酌土地
   利用效益、當事人意願、共有物之使用情形、經濟效用及全
   體共有人之利益等情形而為適當及公平、合理之分割。經查
   ：
  ⒈系爭土地上本坐落有已坍塌的門牌號碼高雄市○○區○○路000 
    巷00號建物（下稱23號房屋，未保存登記，曾本源所有），
    雜物、車輛及17號房屋（同段1357建號），惟於本院110年8
    月6日履勘期日前往現場履勘時，23號房屋已拆除，僅剩少
    數雜物，該部分土地已為空地，而空地兩側分別為曾保安所
    有之17號房屋（坐落附圖778、779+779⑴處）及原告所有之
    高雄市○○區○○路000巷00號建物（下稱25號房屋，同段1137
    建號，坐落相鄰之同段776、777號土地上）等情，有履勘筆
    錄、現場照片、建物登記謄本、房屋稅籍資料等件附卷可稽
    （見本院卷第71-79、249-255頁、審訴卷第39、69、123-13
    3、185頁），上情堪可認定。
  ⒉參諸曾進文等3人主張渠等並無將持分出售予原告之意思，而
    希望受原物分配，又系爭土地亦非無法原物分配予曾進文等
    3人，是分割方案甲並不適宜作為本件之分割方案。而分割
    方案乙，係由目前有使用系爭土地之共有人原物分配系爭土
    地，另參諸曾保安、曾進文等3人原為親戚，而原告與渠等
    並無親戚關係，而係因買賣而成為共有人，且系爭土地南側
    有原告所有之土地及25號房屋，若原告分配之位置若位於最
    南側，鄰近於其所有之土地，其自得將系爭土地及原所有之
    土地併同利用，得增進其土地之整體價值，自較夾於兩親戚
    中間為佳；而曾進文等3人不希望分配於曾保安旁邊之理由
    ，經其陳稱以：因曾保安之父親與其長輩有共同壁的的協議
    ，現在曾保安的房子牆壁超過8吋的部分,有4吋是要留給他
    們這一房的，曾進文等3人不想涉入這些紛爭等語（見本院
    卷第324頁），惟此共同壁協議係曾保安之父親與曾進文等3
    人之祖父所約定，曾保安、曾進文等3人就系爭土地之持分
    既為繼承而來，上開協議自應由渠等所繼承，是依其父祖輩
    既有共同壁之協議，益認渠等有比鄰建屋而居之意思，是本
    院認採取附圖及附表二之分割方式，既得兼顧共有人間利益
    之公平，土地使用之現況，且能發揮系爭土地之經濟價值，
    有利系爭土地之整體利用，對各共有人亦無不利，爰採取為
    本件系爭土地之分割方法。
  ⒊又依分割方案乙，各共有人分得之土地與其持分面積幾乎相
    符，是本件即無金錢補償之問題，附此一併敘明。
  ㈢另共有人自共有物分割之效力發生時起，取得分得部分之所
    有權。應有部分有抵押權或質權者，其權利不因共有物之分
    割而受影響。但權利人已參加共有物分割訴訟或權利人經共
    有人告知訴訟而未參加者，其權利移存於抵押人或出質人所
    分得之部分，民法第824 條之1 第1 項、第2 項第2 、3 款
    定有明文。查高雄市梓官區農會為系爭土地之應有部分之抵
    押權人，經本院依法通知其參加訴訟而未參加（見本院卷第
    27、29頁），依上說明，自不得主張本訴訟之裁判不當，故
    其抵押權利自移存於抵押人如判決主文第1 項所示分得之土
    地，併此敘明。
七、綜上所述，原告依民法823條規定，請求分割系爭土地，要
     有理由，均應准許。本院並斟酌系爭土地之使用狀況及經
     濟利益等情事，而判決如主文第1項所示之分割方案。
八、末按因共有物分割、經界或其他性質上類似之事件涉訟，由
    敗訴當事人負擔訴訟費用顯失公平者，法院得酌量情形，命
    勝訴之當事人負擔其一部，民事訴訟法第80條之1定有明文
    。本院審酌共有物分割訴訟，其分割結果對於兩造均屬有利
    ，再參以兩造就系爭土地應有部分之比例，諭知訴訟費用之
    負擔如主文第2項所示。
中　　華　　民　　國　　111 　年　　5 　　月　　26　　日
                     民事第一庭   法  官  張琬如
以上正本係照原本作成。
如對本判決上訴，須於判決送達後20日內向本院提出上訴狀。如
委任律師提起上訴者，應一併繳納上訴審裁判費。
中　　華　　民　　國　　111 　年　　5 　　月　　26　　日
                                  書記官  葉玉芬
附表一：
編號 共有人 權利範圍     778 779 持分面積 （平方公尺，小數點下二位四捨五入） 1 曾進文 378分之32 378分之32 97.66 2 曾少莛 378分之32 378分之32  3 曾宏文 378分之32 378分之32  4 曾保安 378分之90 378分之90 91.55 5 曾高明 378分之192 378分之192 195.31 
附表二     
分割方案     編號 共有人姓名 分得位置 分得面積 （平方公尺） 分割後應有部分比例 1 曾少莛 778⑴ 779⑵ 2.96+94.74＝97.7 1/1 2 曾保安 778 779+779⑴ 0.95+90.57 ＝91.52 1/1 3 曾高明 778⑵ 779⑶ 12.43+182.87 ＝195.3 1/1